臺灣屏東地方法院民事判決　　　　　　　 94年度訴字第396號
原　　　告　戌○○
訴訟代理人　林幸郎律師
被　　　告　Ａ○○
　　　　　　巳○○
　　　　　　Ｄ○
　　　　　　　　　　　　之1
　　　　　　Ｂ○○
上列2人共同
訴訟代理人　鍾武雄律師
　　　　　　Ｃ○○　　住屏東縣.
上列1 人
訴訟代理人　亥○○　　住同上
被　　　告　甲○○　　住屏東縣.
　　　　　　Ｅ○○　　住屏東縣.
　　　　　　　　　　　　號
　　　　　　玄○○　　住屏東縣.
　　　　　　　　　　　　號
兼上列1 人
訴訟代理人　申○○　　住屏東縣.
　　　　　　　　　　　　號
　　　　　　黃○○　　住屏東縣.
　　　　　　　　　　　　號
兼上列1 人
訴訟代理人　天○○　　住高雄市.
　　　　　　宙○○　　住嘉義市.
　　　　　　　　　　　居嘉義市.
兼上列1 人
訴訟代理人　酉○○　　住屏東縣.
　　　　　　　　　　　　號
　　　　　　未○○　　住屏東縣.
　　　　　　　　　　　　號
　　　　　　辛○○　　住屏東縣.
　　　　　　　　　　　　號
　　　　　　寅○○○　住屏東縣.
　　　　　　癸○○　　住屏東縣.
　　　　　　　　　　　　號
　　　　　　丑○○　　住台北縣深坑鄉賴仲村賴仲坑八巷12號
　　　　　　　　　　　　5樓
　　　　　　子○○　　住屏東縣.
　　　　　　　　　　　　號
　　　　　　Ｉ○　　　住高雄市.
　　　　　　Ｆ○○　　住高雄市.
　　　　　　　　　　　　4號
　　　　　　卯○○　　住高雄市.
　　　　　　Ｇ○○　　住屏東縣.
　　　　　　Ｊ○○　　住屏東縣.
兼上列1 人
訴訟代理人　Ｈ○○　　住高雄縣.
　　　　　　戊○○　　住屏東縣.
　　　　　　丁○○　　住屏東縣.
　　　　　　　　　　　　號
　　　　　　己○○　　住屏東縣.
　　　　　　　　　　　　號
　　　　　　庚○○　　住屏東縣.
　　　　　　壬○○　　住屏東縣.
上列1 人
訴訟代理人　乙○○　　住同上
　　　　　　丙○○　　住屏東縣.
　　　　　　　　　　　　號
　　　　　　宇○○　　住台南市.
　　　　　　地○○　　住屏東縣.
　　　　　　　　　　　　號
　　　　　　午○○　　住屏東縣.
　　　　　　辰○○　　住同上
上列2人共同
法定代理人　陳譽齡　　住同上
上列當事人間分割共有物事件，本院於民國96年8 月24日言詞辯
論終結，判決如下：
    主  文
兩造共有之屏東縣林邊鄉○○段二六之一地號土地、面積二七四
四二公尺，依下列方法分割：如附圖二所示編號（１）部分面積
五九三二平方公尺分歸原告取得；如附圖二所示編號（２）部分
面積五四六一平方公尺分歸被告辛○○取得；如附圖二所示編號
（３）部分面積三九六二平方公尺分歸被告Ｉ○、Ｆ○○、卯○○、Ｇ○○、Ｊ○○、Ｈ○○公同共有；如附圖二所示編號（４
）部分面積四四三平方公尺分歸被告Ｂ○○取得；如附圖二所示
編號（５）部分面積一六○平方公尺分歸被告Ｃ○○取得；如附
圖二所示編號（６）部分面積一六一平方公尺分歸被告宇○○取
得；如附圖二所示編號（6 －1） 一六一平方公尺分歸被告地○○取得；如附圖二所示編號（７）部分面積四八五平方公尺分歸
被告Ｄ○取得；如附圖二所示編號（８）一四一三平方公尺分歸
被告Ｅ○○取得；如附圖二所示編號（９）部分面積五四○六平
方公尺分歸被告戊○○、丁○○、己○○、庚○○按原應有部分
比例保持共有；如附圖所示編號（10）一九一平方公尺分歸被告
丑○○取得；如附圖二所示編號（11）部分面積二○四平方公尺
分歸被告癸○○取得；如附圖二所示編號（12）三九四平方公尺
分歸被告子○○取得；如附圖二所示編號（13）部分面積二○七
平方公尺分歸被告寅○○○取得；如附圖二所示編號（14）五二
三平方公尺分歸被告巳○○取得；如附圖二所示編號（15）部分
面積六六平方公尺分歸被告午○○取得；如附圖二所示編號（
15-1）六六平方公尺分歸被告辰○○取得；如附圖二所示編號（
16）部分面積一三三平方公尺分歸被告酉○○取得；如附圖二所
示編號（17）一二二平方公尺分歸被告未○○取得；如附圖二所
示編號（18）部分面積一二二平方公尺分歸被告申○○取得；如
附圖二所示編號（19）五一○平方公尺分歸被告甲○○取得；如
附圖二所示編號（20）部分面積三三七平方公尺分歸被告天○○
、宙○○按原應有部分比例保持共有；如附圖所示編號（21）一
○七平方公尺分歸被告丙○○取得；如附圖二所示編號（22）部
分面積二九五平方公尺分歸被告壬○○取得；如附圖二所示編號
（23）二九五平方公尺分歸被告Ａ○○取得；如附圖二所示編號
（24）部分面積一四三平方公尺分歸被告黃○○取得；如附圖二
所示編號（25）一四三平方公尺分歸被告玄○○取得。
兩造如附表二所示之應補償者應各給付受補償者如附表二所示之
金額。
訴訟費用由各共有人按原應有部分比例負擔。
    事實及理由
一、查被告唐榮得、陳明信分別於本院審理中死亡（唐榮得於民
    國95年1 月8 日死亡，陳明信於95年3 月28日死亡），分別
    經由唐榮得之繼承人午○○、辰○○，及陳明信之繼承人宇
    ○○、地○○繼承其應有部分，並辦理繼承登記而為共有人
    ，是原告追加午○○、辰○○、宇○○、地○○為被告，應
    予准許。再按言詞辯論期日，當事人之一造不到場者，得依
    到場當事人之聲請，由其一造辯論而為判決，民事訴訟法第
    385 條第1 項前段定有明文。查本件被告Ｇ○○、宇○○、
    地○○、丑○○、午○○、辰○○、未○○經合法通知，而
    未於言詞辯論期日到場；被告辛○○、Ｉ○、Ｆ○○、卯○○、Ｇ○○、Ｊ○○、Ｈ○○、Ｃ○○、宇○○、地○○、
    戊○○、丁○○、己○○、庚○○、丑○○、癸○○、子○○、寅○○○、巳○○、午○○、辰○○、酉○○、未○○
    、申○○、甲○○、天○○、宙○○、丙○○、壬○○、Ａ
    ○○、黃○○、玄○○經合法通知，而未於最後言詞辯論期
    日到場，核無民事訴訟法第386 條各款所列情形，爰依原告
    之聲請，由其一造辯論而為判決。
二、原告主張：坐落屏東縣林邊鄉○○○段26-1地號土地、面積
    27442 平方公尺（下稱系爭土地），係原告與被告等人共有
    ，其應有部分如附表一所示。兩造並無不能分割之約定，且
    共有人不能達成分割協議，爰依法訴請分割，並請求如附圖
    二所示分割系爭土地，並願將如附圖二編號（１）西側狹長
    土地提供給如附圖二編號（３）、（６）、（７）、（８）
    之所有人通行。並聲明：請准將系爭土地按各共有人之應有
    部分判決分割。
三、被告則以：
  (一)被告Ｄ○、Ｂ○○、Ｅ○○、巳○○、卯○○、寅○○○、
    壬○○、酉○○、甲○○、Ａ○○、Ｃ○○、Ｆ○○、丁○○、己○○均同意按如附圖所示分割方案分割系爭土地。
  (二)被告陳明信、玄○○、申○○、辛○○、Ｊ○○、Ｈ○○、
    戊○○、庚○○、癸○○、子○○、丙○○均同意分割。
  (三)被告Ｇ○○、宇○○、地○○、丑○○、午○○、辰○○、
    未○○經合法通知，而經合法通知，未於言詞辯論期日到場
    ，亦未提出任何書狀作何聲明或陳述。
四、查系爭土地為兩造所共有，兩造之應有部分如附表一所示。
    又系爭土地依其使用目的並非不能分割，亦未有不分割之期
    約，惟其分割方法迄不能協議決定各事實，為兩造所不爭執
    ，並有土地登記謄本在卷可稽，堪信為實在。
五、本件兩造之爭點為：(一)原告請求判決分割系爭土地是否於法
    有據？(二)系爭土地依如主文所示之方法分割並互相以金錢補
    償是否公平適當？茲分別論述如下：
  (一)按各共有人，除因物之使用目的不能分割或契約訂有不分割
    之期限者外，得隨時請求分割共有物，民法第823 條第1 項
    定有明文。又每宗耕地分割後每人所有面積未達0.25公頃者
    ，不得分割；但農業發展條例中華民國89年1 月4 日修正施
    行後所繼承之耕地，及修正施行前之共有耕地，均得分割為
    單獨所有，農業發展條例第16條第1 項第3 款、第4 款亦有
    明文。本件系爭土地為一般農業區農牧用地、面積為27442
    平方公尺，依農業發展條例第3 條第11款之規定，係屬耕地
    ，系爭土地分割後雖如附圖二所示之被告Ｂ○○等人依其應
    有部分換算取得之面積未能均達0.25公頃，惟因系爭土地係
    農業發展條例89年1 月4 日修正、同年月6 日施行前之共有
    耕地，且被告戊○○、丁○○、己○○、庚○○、天○○、
    宙○○、壬○○、丙○○均係於90年6 月4 日因繼承取得，
    被告午○○、辰○○於95年4 月28日因繼承取得，被告宇○○、地○○則於95年5 月4 日因繼承取得，有上開土地登記
    謄本在卷可參，則依前揭規定，依法自非不得分割。從而，
    原告訴請分割系爭土地，即無不合，應予准許。
  (二)系爭土地現使用人及現況分別如附圖一所示之事實，經本院
    會同屏東縣東港地政事務所測量員到場勘測屬實，製有勘驗
    筆錄及土地複丈成果圖在卷可憑。又本件並無被告反對如附
    圖二所示之分割方法，且被告戊○○、丁○○、己○○、庚○○陳明願保持共有，被告天○○、宙○○亦陳明願保持共
    有。是本院審酌各共有人之使用現況位置、應有部分比例，
    及兩造所獲分配土地之完整性及兩造應有部分之大小加以調
    整，尚稱公平等情，復參考各自應有部分比例面積，認如附
    圖二所示之分割方法為允當，爰判決如主文第1 項所示。
  (三)再按以原物為分配時，如共有人中，有不能按其應有部分受
    分配者，得以金錢補償之，民法第824 條第3 項定有明文。
    復按法院裁判分割共有物，除應斟酌各共有人之利害關係，
    及共有物之性質外，尚應斟酌共有物之價格，倘共有人中有
    不能按其應有部分受分配，或所受分配之不動產，其價格不
    相當時，法院非不得命以金錢補償之（最高法院57年台上字
    第2117號判例要旨參照）。又共有物之原物分割，依民法第
    825 條規定觀之，係各共有人就存在於共有物全部之應有部
    分互相移轉，使各共有人取得各自分得部分之單獨所有權。
    故原物分割而應以金錢為補償者，倘分得價值較高及分得價
    值較低之共有人均為多數時，該每一分得價值較高之共有人
    即應就其補償金額對於分得價值較低之共有人全體為補償，
    並依各該短少部分之比例，定其給付金額，方符共有物原物
    分割為共有物應有部分互相移轉之本旨（最高法院85年台上
    字第2676號判例要旨亦可參照）。查系爭土地依如主文第1
    項所示方法分割之結果，各共有人受分配之面積各有增減，
    本件囑託歐亞不動產估價師事務所鑑定之結果，兩造應受補
    償人、應補償人及土地價值各增減金額，詳如附表二所示，
    有估價報告書附卷可稽。本院認該鑑定係以比較法及土地開
    發分析法評估系爭土地之價值，再考量分割後各宗土地之長
    、寬、面積、地形、臨路條件、土地使用法規、民間習俗、
    情感因素等條件，予以調整、修正推估各共有人受分配之土
    地之價值，其分析翔實細膩，與一般土地買賣區分價值高低
    之常識相符，自堪採用，本院因依此計算兩造應互相補償之
    金額如附表二所示。
六、本件事證已臻明確，兩造其餘攻擊防禦及舉證，經核與本件
    判決結果無影響，爰不加以一一論擬，附此敘明。
七、據上論結，原告之訴為有理由，依民事訴訟法第385 條第1
    項前段、第78條、第80條之1 、第85條第1 項但書，判決如
    主文。
中　　華　　民　　國　　96　　年　　8 　　月　　24　  日
                  民事第二庭    法　官　楊文廣
正本係照原本作成。
如不服本判決，應於收受送達後20日內向本院提出上訴書狀，其
未表明上訴理由者，應於提出上訴後20日內向本院補提理由書狀
（均須按他造當事人之人數附繕本）
                                書記官　顏子仁
中　　華　　民　　國　　96　　年　　8 　　月　　24　  日
附表：一
┌───┬─────┬────────────┐
│編號  │共有人    │應有部分                │
├───┼─────┼────────────┤
│一    │戌○○    │000000000/0000000000    │
├───┼─────┼────────────┤
│二    │辛○○    │0000000000/0000000000   │
├───┼─────┼────────────┤
│三    │Ｉ○、鄭明│000000000/0000000000    │
│      │香、卯○○│                        │
│      │、Ｇ○○、│                        │
│      │Ｊ○○、鄭│                        │
│      │培業（公同│                        │
│      │共有）    │                        │
├───┼─────┼────────────┤
│四    │Ｂ○○    │00000000/0000000000     │
├───┼─────┼────────────┤
│五    │Ｃ○○    │00000000/0000000000     │
├───┼─────┼────────────┤
│六    │宇○○    │1417/241432             │
├───┼─────┼────────────┤
│七    │地○○    │1417/241432             │
├───┼─────┼────────────┤
│八    │Ｄ○      │00000000/0000000000     │
├───┼─────┼────────────┤
│九    │Ｅ○○    │149025/0000000          │
├───┼─────┼────────────┤
│十    │戊○○    │24511/482864            │
├───┼─────┼────────────┤
│十一  │丁○○    │24511/482864            │
├───┼─────┼────────────┤
│十二  │己○○    │24511/482864            │
├───┼─────┼────────────┤
│十三  │庚○○    │24511/482864            │
├───┼─────┼────────────┤
│十四  │丑○○    │200/30179               │
├───┼─────┼────────────┤
│十五  │癸○○    │200/30179               │
├───┼─────┼────────────┤
│十六  │子○○    │400/30179               │
├───┼─────┼────────────┤
│十七  │寅○○○  │200/30179               │
├───┼─────┼────────────┤
│十八  │巳○○    │500/30179               │
├───┼─────┼────────────┤
│十九  │午○○    │125/60358               │
├───┼─────┼────────────┤
│二十  │辰○○    │125/60358               │
├───┼─────┼────────────┤
│二一  │酉○○    │125/30179               │
├───┼─────┼────────────┤
│二二  │未○○    │125/30179               │
├───┼─────┼────────────┤
│二三  │申○○    │125/30179               │
├───┼─────┼────────────┤
│二四  │甲○○    │00000000/0000000000     │
├───┼─────┼────────────┤
│二五  │天○○    │1417/241432             │
├───┼─────┼────────────┤
│二六  │宙○○    │1417/241432             │
├───┼─────┼────────────┤
│二七  │丙○○    │00000000/0000000000     │
├───┼─────┼────────────┤
│二八  │壬○○    │00000000/0000000000     │
├───┼─────┼────────────┤
│二九  │Ａ○○    │1417/120716             │
├───┼─────┼────────────┤
│三十  │黃○○    │1417/241432             │
├───┼─────┼────────────┤
│三一  │玄○○    │1417/241432             │
└───┴─────┴────────────┘
